---
title: "整取？还是零取？"
comments: yes
date: '2021-08-03'
layout: post
published: yes
slug: how to get the insurance
categories:
  - R
  - insurance
---

```{r setup, include=FALSE}
library(knitr)
opts_chunk$set(
  echo = FALSE,
  cache = FALSE,
  message = FALSE,
  warning = FALSE
)
```

# 1 基本原理

假设一次性可以领取的金额为$A$，分月领取的金额为$B$，领取的时间为$t$年，银行的年利率为$r$，首先根据复利公式可以计算出月利率$r_0$满足如下公式：

$$
1+r=(1+r_0)^{12} 
$$
也就是说

$$
r_0=\sqrt[12]{1+r}-1
$$

在此基础上，不难得知，如果将钱一次性取出并存入银行，$t$年后总的收益（本息和）为

$$
X=A(1+r)^t=A(1+r_0)^{12t}
$$

另外，如果每个月取出B并存入银行，那么第1个月取出的钱到$t$年后的总的收益是$B(1+r_0)^{12t}$，第2个月取出的钱到$t$年后的总的收益是$B(1+r_0)^{12t-1}$，……，最后一个月取出的钱到$t$年后的总的收益是$B(1+r_0)$，那么所有月份形成的总的收益为

$$
Y=B(1+r_0)^{12t}+B(1+r_0)^{12t-1}+\cdots+B(1+r_0)=\sum_{i=1}^{12t}[B(1+r_0)^i]
$$

<!--more-->

上式是首项为$a_1=B(1+r_0)$，项数为$n=12t$，公比为$q=1+r_0$的等比数列，其求和公式为

$$
S_n=a_1\cdot\dfrac{1-q^n}{1-q}
$$
那么，$Y$的结果为

$$
Y=B(1+r_0)\cdot\dfrac{1-(1+r_0)^{12t}}{1-(1+r_0)}=B(1+r_0)\cdot\dfrac{(1+r_0)^{12t}-1}{r_0}
$$

假设$t$年总的收益率为$R$，那么有

$$
1+R=(1+r)^t=(1+r_0)^{12t}
$$

在给定$t$的条件下

$$
R=(1+r)^t-1=(1+r_0)^{12t}-1
$$

代入到$X$和$Y$的计算公式中，分别为

$$
X=A(1+R)
$$

和

$$
Y=B(1+r_0)\cdot\dfrac{R}{r_0}
$$

（1）当$X<Y$时，

$$
A(1+R)<B(1+r_0)\cdot\dfrac{R}{r_0}
$$

（2）当$X>Y$时，

$$
A(1+R)>B(1+r_0)\cdot\dfrac{R}{r_0}
$$

（3）当$X=Y$时，

$$
A(1+R)=B(1+r_0)\cdot\dfrac{R}{r_0}
$$

可以计算出累积收益率为

$$
R=\dfrac{Ar_0}{B(1+r_0)-Ar_0}
$$

当计算完累积收益率后，则可以计算二者相等时的年限，根据$1+R=(1+r)^t$，两边同时取对数（任意底数）

$$
\log(1+R)=\log[(1+r)^t]=t\log(1+r)
$$

那么二者相等时收益年限为

$$
t=\dfrac{\log(1+R)}{\log(1+r)}=\dfrac{\log(1+R)}{12\log(1+r_0)}
$$

# 2 算例演示

假设一次性可以领取的金额为$A=10000$，分月领取的金额为$B=100$，银行的年化利率为$r=0.03$，那么

```{r}
library(tidyverse)
A <- 10000
B <- 100
r <- 0.03
fX <- function(t) {
  A * (1 + r) ^ t
}
fY <- function(t) {
  r0 <- (1 + r) ^ (1 / 12) - 1
  B * (1 + r0) * ((1 + r) ^ t - 1) / r0
}
ft <- function(r) {
  r0 <- (1 + r) ^ (1 / 12) - 1
  R <- A * r0 / (B * (1 + r0) - A * r0)
  log(1 + R) / log(1 + r)
}
# 作图
ggplot(tibble(t = 1:30), aes(t)) +
  geom_function(fun = fX, aes(color = "X")) +
  geom_function(fun = fY, aes(color = "Y")) +
  geom_point(aes(y = y),
             data = tibble(t = ft(r), y = fX(t)),
             size = 3,
             shape = 1) +
  theme_bw(base_size = 14) +
  theme(legend.position = c(.1, .8))
```

另外，银行年利率$r$与$X=Y$时收益年限$t$之间的关系为

```{r}
ggplot(tibble(r = c(0, 0.1)), aes(r)) +
  geom_function(fun = ft) + ylab("t") +
  geom_point(aes(y = t),
             data = tibble(r = r, t = ft(r)),
             size = 3,
             shape = 1,
             color = "red") +
  theme_bw(base_size = 14)
```

