---
title: "等额本金与等额本息"
comments: yes
date: '2021-08-06'
layout: post
published: yes
slug: repayment schedule for mortgage
categories:
  - R
  - finance
---

```{r setup, include=FALSE}
library(knitr)
opts_chunk$set(
  echo = FALSE,
  cache = FALSE,
  message = FALSE,
  warning = FALSE
)
```

# 1 等额本金

假设贷款额度为$A$，贷款期为$n$，每期利率为$r$，如果采用等额本金的方式还贷，那么每期偿还的本金$B$为定值，该值为

$$
B=\dfrac{A}{n}
$$

第1期偿还前的欠款$E_1=A$，那么第1期的利息$F_1=E_1r=Ar$；第2期偿还前的欠款$E_2=A-B$，那么第2期的利息$F_2=E_3r=(A-B)r$；第3期偿还前的欠款$E_3=A-2B$，那么第3期的利息$F_3=E_3r=(A-2B)r$；……依次类推，第$i$期偿还前的欠款$E_i$和利息$F_i$分别为：

$$
E_i=A-(i-1)B=\dfrac{n-i+1}{n}A
$$

和

$$
F_i=E_ir=\dfrac{n-i+1}{n}Ar
$$

那么，第$i$期的还款额（本金加利息）$D_i$可以计算为：

$$
D_i=B+F_i=(\dfrac{1}{n}+\dfrac{n-i+1}{n}r)A
$$

<!--more-->

偿还的利息总和$F_\Sigma$为

$$
F_\Sigma=\sum_{i=1}^nF_i=\left[\dfrac{n+1}{2}r\right]A
$$

# 2 等额本息

假设贷款额度为$A$，贷款期为$n$，每期利率为$r$，如果采用等额本金的方式还贷，那么每期偿还的本息和$D$为定值，在此条件下，第1期偿还前的欠款$E_1=A$，第2期偿还前的欠款$E_2=E_1(1+r)-D=A(1+r)-D$，第3期偿还前的欠款$E_3=E_2(1+r)-D=A(1+r)^2-D(1+r)-D$，……依次类推，第$i$期偿还前的欠款

$$
\begin{align*}
E_{i} & =E_{i-1}(1+r)-D\\
 & =A(1+r)^{i-1}-D(1+r)^{i-2}-\cdots-D\\
 & =A(1+r)^{i-1}-\sum_{k=1}^{i-1}[D(1+r)^{k-1}]\\
 & =A(1+r)^{i-1}-D\dfrac{(1+r)^{i-1}-1}{r}
\end{align*}
$$

理论上，如果存在第$n+1$期，那么第$n+1$期偿还前的欠款$E_{n+1}=0$，即满足如下条件

$$
A(1+r)^{n}-D\dfrac{(1+r)^{n}-1}{r}=0
$$

因此，有

$$
D=A\dfrac{r(1+r)^{n}}{(1+r)^{n}-1}
$$

在此基础上可以计算出每期支付的利息：第1期的利息$F_1=E_1r=Ar$；第2期的利息$F_2=E_2r=[A(1+r)-D]r$，第3期的利息$F_3=E_3r=[A(1+r)^2-D(1+r)-D]r$，……依次类推，第$i$期的利息

$$
F_{i}=E_{i}r=Ar(1+r)^{i-1}-D[(1+r)^{i-1}-1]
$$

第$i$期偿还的本金为

$$
B_i=D-F_i=(D-Ar)(1+r)^{i-1}
$$

偿还的利息总和$F_\Sigma$为

$$
\begin{align*}
F_\Sigma & =\sum_{i=1}^nF_i\\
 & =\sum_{i=1}^n\left\{Ar(1+r)^{i-1}-D[(1+r)^{i-1}-1]\right\}\\
 & =Ar\dfrac{(1+r)^{n}-1}{r}-D\left[\dfrac{(1+r)^{n}-1}{r}-n\right]\\
 & =A[(1+r)^{n}-1]-A(1+r)^{n}+nD\\
 & =nD-A\\
 & =\left[\dfrac{nr(1+r)^{n}}{(1+r)^{n}-1}-1\right]A
\end{align*}
$$

# 3 简单算例

```{r}
library(tidyverse)
A <- 120
ry <- 0.05
ny <- 20
n <- 12 * ny
r <- (1 + ry) ^ (1 / 12) - 1
# 等额本金
d1 <- tibble(
  B = A / n,
  E = (n - 1:n + 1) / n * A,
  F = E * r,
  D = B + F
) %>% mutate(id = row_number())
# 等额本息
d2 <- tibble(
  D = A * r * (1 + r) ^ n / ((1 + r) ^ n - 1),
  E = A * (1 + r) ^ (1:n - 1) -
    D * ((1 + r) ^ (1:n - 1) - 1) / r,
  F = E * r,
  B = D - F
) %>% mutate(id = row_number())
# 等额本金利息和
F1 <- (n + 1) / 2 * r * A
# 等额本息利息和
F2 <- n * A * r * (1 + r) ^ n / ((1 + r) ^ n - 1) - A
```

假设贷款`r A`万元，贷款年限为`r ny`年，贷款年利率为`r round(ry * 100, 2)`%，贷款按月还，那么贷款期$n=`r ny`\times12=`r n`$，月利率$r=\sqrt[12]{1+`r ry * 100`\%}-1=`r round(r * 100, 3)`\%$，如果按照等额本金还款，那每个月偿还本金为`r round(d1$B[1], 2)`万元，总共偿还利息`r round(F1, 2)`万元；如果按照等额本息还款，那每个月偿还本息和为`r round(d2$D[1], 2)`万元，总共偿还利息`r round(F2, 2)`万元。具体还款计划如下图所示：

```{r}
d <- d1 %>% mutate(type = "等额本金") %>%
  bind_rows(d2 %>% mutate(type = "等额本息")) %>%
  gather(var, value, -id, -type) %>%
  mutate(var = recode(
    var,
    B = "本金",
    F = "利息",
    D = "本息和",
    E = "上期欠款"
  ))
ggplot(d, aes(id, value, color = type)) + geom_line() +
  facet_wrap(~ var, nrow = 2, scales = "free_y") +
  xlab("期数") + ylab("金额（万元）") +
  cowplot::theme_cowplot(font_family = "Hei") +
  theme(legend.position = "top") +
  guides(color = guide_legend(title = NULL))
```

# 4 小结

在针对$B_i$（本金）、$F_i$（利息）、$D_i$（本息和）、$E_i$（上期欠款）分析的时候，需要把握住以下几个显而易见的条件（类似于欧式几何中的公理）：

- 本息和的计算公式

$$
D_i=B_i+F_i
$$

- 利息的计算公式

$$
F_i=E_ir_i
$$

- 本金还款的递推公式

$$
E_{i+1}=E_i-B_i
$$

- 还款期公式

$$
E_{n+1}=0
$$

以上4个公式是等额本金和等额本息推导的基础。假设利率为固定值$r_i=r$，贷款金额$E_1=A$，对于等额本金而言，$B_i=B$为定值，那么有

$$
E_i=E_1-\sum_{k=1}^{i-1}B_k=E_1-(i-1)B
$$

另外，根据$E_{n+1}=0$，可以得到

$$
B=\dfrac{E_1}{n}=\dfrac{A}{n}
$$

对于等额本息而言，$D_i=D$为定值，那么有

$$
\begin{align*}
E_{i+1} & =(1+r_i)E_i-D_i\\
 & =(1+r)E_i-D\\
 & =(1+r)^iE_1-\sum_{k=1}^{i}[D(1+r)^{k-1}]\\
 & =A(1+r)^i-D\dfrac{(1+r)^i-1}{r}
\end{align*}
$$

同样，根据$E_{n+1}=0$，可以得到

$$
D=A\dfrac{r(1+r)^{n}}{(1+r)^{n}-1}
$$

由此可见，只需要根据4个基本公式，在一定的假设条件下，我们就可以推导出后续的结果。
